【裁判字號】    95,交聲,508
【裁判日期】    950530
【裁判案由】    交管條例聲異
【裁判全文】
臺灣板橋地方法院交通事件裁定    95年度交聲字第508號
原處分機關  交通部公路總局臺北區監理所
異  議  人
即受處分人  甲○○
上列異議人因違反道路交通管理處罰條例案件，對於臺北市交通
事件裁決所於民國九十五年三月三十一日所為之北市裁二字第裁
二二－ＡＸＸＯ一八二三二號裁決（原舉發違反道路交通管理事
件通知單：北市警交大字第ＡＸＸＯ一八二三二號）聲明異議，
本院裁定如下：
    主  文
原處分撤銷。
甲○○不罰。
    理  由
一、原處分意旨略以：異議人駕駛二Ｄ－四六七號營業一般小客
    車（汽車所有人：大冀交通有限公司），於民國九十一年八
    月十二日四時五十分許，沿臺北市○○路○段南向北行駛，
    至同路段一三六巷巷口左轉時，右後葉子板與對向行駛之Ｑ
    ＱＤ－七五一號輕型機車左側車身發生碰撞並致對造駕駛人
    右膝蓋擦傷、附載人右膝蓋及右手肘擦傷而肇事，肇事後雙
    方當事人在現場協調並報案，異議人未待警察人員到場，即
    自行駛離，經原舉發機關臺北市政府警察局交通大隊執勤警
    員接獲報案，以「左轉彎車未讓直行車先行、肇事致人受傷
    ，未即採取救護而駛離」違規掣單逕行舉發，於九十一年八
    月三十日以郵務機關大宗掛號送至車籍地址未果遭退回；嗣
    經移送原處分機關即臺北市交通裁決所，依道路交通管理處
    罰條例第四十八條第一項第六款「轉彎車不讓直行車先行」
    、第六十二條第一項「肇事致人受傷，未即採取救護而駛離
    」之規定，於九十五年三月三十一日以北市裁二字第裁二二
    －ＡＸＸＯ一八二三二號裁決書裁處罰鍰新臺幣（下同）九
    百元，並依同條例第六十三條第一項記違規點數一點，並吊
    扣駕駛執照三個月。
二、異議意旨略以：伊當時駕駛二Ｄ－四六七號營業一般小客車
    ，沿西園路一段南向北行駛至該路段一三六巷口，已經左轉
    至巷口，卻遭二人騎乘之車號ＱＱＤ－七五一輕型機車高速
    撞到，致車子右後葉子板凹凸，伊有下車與對方協調，對方
    也無受傷之情況，要求賠償二千元，伊有提出請警方來處理
    ，但對方說不用，雙方就各自駛離現場。未知多日後接獲電
    話通知，並至交通大隊與二位當事人對質後就各自離去，未
    料竟至九十五年一月二十三日審驗駕照時，才知有此一舉發
    通知單，須罰鍰九百元及吊扣駕照三個月，是否能取消吊扣
    駕照三個月之處罰，改為罰金，請法官大人體恤民情，予以
    諒察。
三、經查：
（一）本件原處分機關認異議人有前開違規行為，係依據原舉發
      單位即臺北市警察局交通警察大隊於九十一年八月三十日
      所掣開之北市警交字第ＡＸＸＯ一八二三二號舉發違反道
      路交通管理事件通知單、九十五年度三月一日臺北市政府
      警察局交通警察大隊北市警交大事字第Ｚ○○○○○○○
      ○○Ｏ號函、臺北市政府警察局交通警察大隊交通事故分
      析研判表、臺北市政府警察局交通警察大隊交通分隊道路
      事故補充資料表、臺北市政府警察局分局交通分隊交通事
      故談話記錄表（Ａ車）（Ｂ車）、道路交通事故調查報告
      表各一份乙節，此觀卷附之臺北市交通事件裁決所九十五
      年四月四日北市裁三字第Ｚ0000000000號移送
      書一紙可明。
（二）按行政行為應受法律及一般法律原則之拘束；行政行為，
      非有正當理由，不得為差別待遇，行政程序法第四條、第
      六條分別定有明文。又平等原則為行政法之一般法律原則
      ，係由憲法第七條所衍生，也稱為禁止差別待遇原則，意
      指行政權的行使，不論在實體上或程序上，相同事件應為
      相同處理，非有合理的正當理由，不得為差別待遇，此落
      實在行政法之具體表現即同法第六條之規定；並由憲法第
      七條之平等原則亦導出「禁止恣意原則」意指在行政的領
      域裡，行政機關在作成決定之際，僅能依事理的觀點為行
      為，而且其所作成的一切處置，均應與其所擬規制的實際
      狀態相當，此處所謂之「恣意」是指任性，專斷毫無標準
      且隨個人好惡之決定，而禁止恣意原則，不僅禁止故意的
      恣意行為，復禁止任何客觀上違反憲法基本精神及事物本
      質行為，因此，所謂恣意，實際上等同於欠缺適當的、充
      分的事理上理由。次按違反道路交通管理事件行為人，未
      依規定自動繳納罰鍰，或未依規定到案聽候裁決，處罰機
      關應於舉發違反道路交通管理事件通知單送達二個月內依
      標準表逕行裁決之，違反道路交通管理事件統一裁罰標準
      及處理細則第四十四條第一項定有明文。此項規定顯係主
      管機關即交通部與內政部為補充前揭道路交通管理處罰條
      例漏未對處罰機關於受理違反道路交通管理事件裁決時效
      所為之補充性質行政命令，然因該細則第四十四條第一項
      並未規定處罰機關違反「二個月」期間之規定時，有失權
      之效果，故解釋上該規定屬訓示之規定，惟處罰機關仍不
      得恣意違反上開「二個月」之期間，如處罰機關遇有違反
      道路交通管理事件行為人，未依規定自動繳納罰鍰，或未
      依規定到案聽候裁決時，未依上開行政命令之規定於舉發
      違反道路交通管理事件通知單送達二個月內依標準表逕行
      裁決，竟無故延宕數年後始加以裁決，致使受處分人對違
      規之事實有爭執時，因時間之經過，致未能即時、適時提
      出有利之證據，而蒙受重大之不利益，此處罰機關無故延
      宕達數年之始逕行裁決之行為，即屬恣意行為。
（三）又按時效制度與人民權利義務有重大關係，其目的在於尊
      重既存之事實狀態，及維持法律秩序之安定，與公益有關
      ，須逕由法律明定，不得授權行政機關衡情以命令訂定或
      由行政機關依職權以命令訂之，司法院釋字第四七四號解
      釋理由書載之甚詳。況國家刑罰權對於死刑、無期徒刑等
      等罪大惡極之犯罪，尚有追訴權時效制度之設（刑法第八
      十條以下參照），對於惡性輕微之行政罰，如妨害安寧秩
      序、善良風俗等，亦有社會秩序維護法第三十一條：「違
      反本法行為，逾二個月者，警察機關不得訊問、處罰，並
      不得移送法院。前項期間，自違反本法行為成立之日起算
      。但其行為有連續或繼續之狀態者，自行為終了之日起算
      」之裁處時效規定，則對於惡性更低之交通秩序罰，焉有
      放任而永久追訴處罰之理？有鑑於此，行政罰法業於九十
      四年一月十四日經立法院三讀制定，同年二月五日經總統
      公布，自公布後一年即九十五年二月五日施行，該法第二
      十七條規定：「行政罰之裁處權，因三年期間之經過而消
      滅」、「前項期間，自違反行政法上義務之行為終了時起
      算。但行為之結果發生在後者，自該結果發生時起算」，
      其立法理由略以：「本條係有關行政罰裁處權時效之規定
      。按行政罰裁處權之行使與否，不宜懸之過久，而使處罰
      關係於不確定狀態，影響人民權益，惟亦不宜過短，以免
      對社會秩序之維護有所影響」等語，可知公路主管機關對
      於違反道路交通管理事件行為人，其是否行使裁罰權，實
      不宜久懸不決，而使處罰關係處於不確定狀態，致影響人
      民權益。（參照民國九十四年十一月二十五日臺灣高等法
      院暨所屬法院九十四年法律座談會決議）
（四）查本件原處分機關所為之裁決，由違規時間（九十一年八
      月十二日）、舉發日期（九十一年八月三十日）起至裁決
      之日（九十五年三月三十一日）止，已逾三年七個月之久
      ，有卷附舉發違反道路交通管理事件通知單及違反道路交
      通管理事件裁決書各一紙可稽，此顯逾上開違反道路交通
      管理事件統一裁罰標準及處理細則第四十四條第一項裁決
      期限之規定且屬情節重大，經本院遍閱全卷，亦難認原處
      分機關此番延宕有何正當、合理之理由，則原處分機關對
      異議人所為之裁決顯已違反行政程序法第六條所揭櫫之平
      等原則而違反情節重大，且本件作成裁決時間與違規時間
      相距將近四年，顯已超過行政罰法第二十七條所規定三年
      之裁罰時效，非但行政罰裁處權長久處於懸而未決之狀態
      ，且致使異議人遭受處罰機關突襲性之行政罰處分，而蒙
      受重大之不利益，顯已違背人民對於交通裁罰制度之合理
      信賴，亦與誠實信用原則有違，且違反之情節重大。況若
      處罰機關長時間延宕而未為裁決，人民對於違規之事實有
      爭執時，往往亦因時間之經過，致未能即時提出有利之證
      據，實影響其權益甚鉅，是以，處分機關長時間怠於行使
      裁處權之不利益，應責由其自行承擔，要無轉嫁而由人民
      承受之理。綜上所述，原處分機關對本件之裁罰期限既違
      反主管機關所定違反道路交通管理事件統一裁罰標準及處
      理細則第四十四條第一項之規定，亦屬違反行政程序法第
      六條所定平等原則之規定且情節重大，從而，原處分機關
      對異議人所為之裁處，即非適法，異議人聲明異議時所執
      上揭情狀固無可採，仍應認其異議為有理由，爰將原處分
      撤銷，並另為受處分人不罰之諭知。
據上論斷，應依道路交通案件處理辦法第二十條前段，裁定如主
文。
中    華    民    國    95    年    5     月    30    日
                        交通法庭?法  官  王偉光
右正本證明與原本無異。
如不服本裁定應於送達後五日內向本院提出抗告狀。
                                ?書記官  陳怡君
中    華    民    國    95    年    6     月    2     日


司法院資訊處製作；財團法人民間司法改革基金會備份。
